【裁判字號】    97,訴,23
【裁判日期】    970422
【裁判案由】    偽造有價證券等
【裁判全文】
臺灣新竹地方法院刑事判決                97年度訴字第23號
公  訴  人  臺灣新竹地方法院檢察署檢察官
被      告  丙○○
被      告  丁○○
前 列二 人
共      同
指定辯護人  李銘洲律師
上列被告等因偽造有價證券等案件，經檢察官提起公訴（96年度
偵字第6573號、偵緝字第526號），本院判決如下：
    主  文
丙○○共同意圖供行使之用，而偽造有價證券，處有期徒刑壹年
捌月。
丁○○共同意圖供行使之用，而偽造有價證券，處有期徒刑壹年
陸月。減為有期徒刑玖月。緩刑年。
偽造之發票日為九十五年四月十三日、面額為新臺幣拾陸萬元
、票據號碼CHNO五五○五二九號之本票壹紙及借據上偽造之「甲○○」壹枚及印文陸枚，均沒收之。
    犯罪事實
一、緣丙○○前係汽車銷售業務員，因甲○○曾向伊購買汽車，
    丙○○乃握有甲○○之駕駛執照影本，未料丙○○因積欠債
    務，無力償還，乃與丁○○共同基於意圖為自己不法所有、
    偽造有價證券、行使變造特種文書及行使偽造私文書之犯意
    聯絡，於民國95年4 月13日中午12時許，先由丙○○向乙○○詐稱友人「甲○○」急需借款，使乙○○陷於錯誤，認係
    丙○○之友人「甲○○」向其借貸而交付現金新臺幣（下同
    ）30萬元予丙○○收受，丙○○為取信於彭凱安，乃在借據
    保證人欄位簽名，另在發票日為95年4月13日，票據號碼CHN
    o550529號，面額為36萬元之本票正面以保證人之身分，書
    立立保證之意旨，並約定隔天帶「甲○○」來簽借據，丙○○復於同日，在新竹縣竹東鎮○○路之鈴木汽車營業所內，
    先將之前甲○○向其購車所交付之駕駛執照影本換貼丁○○
    照片，再予影印以變造駕駛執照之特種文書，足以生損害於
    甲○○及監理機關對於駕駛人身份管理之正確性，並由丁○○背誦甲○○之年籍資料。嗣於翌日即95年4月14日某不詳
    時間，由丙○○、丁○○2人一同前往乙○○位於新竹縣竹
    東鎮○○街10巷56號之住處，向乙○○佯稱丁○○即為甲○○本人，由丙○○將前開變造之駕駛執照交付乙○○，使乙○○陷於錯誤，將丁○○誤以為是借款人甲○○，俟乙○○
    提出借據及本票供丁○○簽名時，丁○○即在借據之立據人
    欄上偽造「甲○○」之署名1枚及印文6枚，復在發票日為95
    年4月13日，票據號碼CHNo550529號，面額為36萬元之本票
    發票人欄位偽造「甲○○」之署名1枚及印文4枚，再共同將
    偽造之借據、本票等私文書及有價證券交付予乙○○而行使
    ，足以生損害於乙○○及甲○○，嗣因乙○○向丙○○及丁○○請求清償上開借款未果，始發覺上情。
二、案經新竹縣警察局移送臺灣新竹地方法院檢察署檢察官偵查
    起訴。
    理  由
壹、關於證據能力之說明：
    按傳聞法則之重要理論依據，在於傳聞證據未經當事人之反
    對詰問予以核實，乃予排斥，惟若當事人已放棄對原供述人
    之反對詰問權，於法院審判時表明同意該等傳聞證據可作為
    證據，基於證據資料愈豐富，愈有助於真實發現之理念，並
    貫徹刑事訴訟法修法加重當事人進行主義之精神，確認當事
    人對於證據能力有處分權之制度，傳聞證據經當事人同意作
    為證據，法院認為適當者，亦得為證據。另當事人對於傳聞
    證據表示「沒有意見」，而未於言詞辯論終結前聲明異議（
    Without Objection ），應視為已有將該等傳聞證據採為證
    據之同意，此刑事訴訟法第159條之5定有明文。本案被告丙○○、丁○○及渠2人之指定辯護人於本院審理程序中已表
    示對本院所提示調查之卷內人證物證之證據能力沒有意見，
    迄本院辯論終結前，被告丙○○、丁○○及渠2人之指定辯
    護人亦未爭執本案證據之證據能力，依刑事訴訟法第159 條
    之5第2項之規定，應視為被告已同意本案相關之傳聞證據均
    可作為證據，本院斟酌本案卷內之證據並非非法取得，亦無
    證明力明顯過低之情形，且經本院於審判期日依法進行證據
    之調查、辯論，被告於訴訟上之程序權，已受保障，前開各
    該證據，均得採為證據，先予敘明。
貳、實體部分：
一、認定犯罪事實所憑之證據及認定之理由：
    訊據被告丙○○、丁○○對於上開犯罪事實均坦承不諱，其
    中被告丙○○於96年10月23日偵訊、本院準備程序及審理期
    日時，自承：伊因曾從事汽車買賣之工作，而取得被害人甲○○之駕駛執照，嗣因積欠債務，乃向被害人乙○○佯稱友
    人甲○○欲向其借款30萬元，被害人乙○○誤信為真，乃於
    95年4 月13日先交付30萬元予伊，伊則先以保證人之身分，
    在借據及本票上簽名，並按捺指印，以取信於被害人乙○○
    ，伊則將所受之30萬元存入伊之債權人彭瑞琪之合作金庫新
    竹分行之帳戶，以清償債務，另由伊在新竹縣竹東鎮鈴木汽
    車營業所內影印被告丁○○之證件後，將照片換貼至甲○○
    之駕駛執照上，再影印1次之方式，變造「甲○○」駕駛執
    照之特種文書，接著由被告丁○○冒充甲○○之名義，與伊
    一同前去被害人乙○○之家中後，被告丁○○則冒充「甲○○」之名義簽具借據及簽發本票，並在借據及本票上偽造「
    甲○○」之署名及指印，復由伊與被告丁○○將偽造之借據
    、本票等偽造之私文書及票據持交予被害人乙○○，以取信
    於其等語（見96年度偵緝字第526號偵查卷第35、36頁，本
    院卷第13頁背面、35頁背面至36頁背面）；另被告丁○○復
    於警詢、偵查、本院準備及審理期日時供稱：於95年4月13
    日上午10時許，昔日同事被告丙○○向其稱要與友人借款36
    萬元，但對方要求需要連帶保證人，要其幫忙，其應允後，
    於同日中午12時許，被告丙○○就開車來載其至被害人乙○○位在新竹縣竹東鎮之家中，途中，被告丙○○持一張甲○○的駕駛執照，要其將該上之年籍資料背誦下來，並要其在
    將簽具之借據上簽署「甲○○」之署名及基本資料，抵達被
    害人乙○○家中時，被告丙○○從口袋拿出一張駕駛執照影
    本，被害人乙○○也拿出借據及本票，借據及本票之保證人
    欄位，被告丙○○業已填載完成，被告丙○○就要其在立據
    人欄處照著駕駛執照上的資料抄寫後，按捺指印，被告丙○○所持「甲○○」變造之駕駛執照上之相片，應該是因為其
    曾將機車駕照交予被告丙○○，被告丙○○趁機影印所留等
    語（見95年度偵字第3024號偵查卷第27至31、94、97、98頁
    ，96年度偵字第6573號偵查卷第5、6頁），此外，復有下列
    事證足資佐憑：
（一）被害人乙○○迭於警詢、偵查、本院準備程序及審理期日
      指述稱：被告丙○○於95年4月11的致電與他稱有位友人
      要軋一張支票，需要現金30萬元，他原本建議向銀行貸款
      ，但被告丙○○稱因為急需，請求無論如何都要幫這個忙
      ，基於朋友立場，他就答應了被告丙○○，於同年月13日
      上午10時許，被告丙○○再打電話稱該名欲借款之友人是
      甲○○，並表示伊願擔任本次借款之保證人，於同日中午
      12時許，被告丙○○表示情況很緊急，復稱伊已在借據及
      本票之保證人欄簽名捺指印，在他要求甲○○本人簽立借
      據，經被告丙○○同意下，他即將30萬元在家中親手交予
      被告丙○○收受，他並隨同被告丙○○至新竹縣竹東鎮新
      竹國際商業銀行將現金30萬元存入，嗣於翌日中午，被告
      丙○○偕同被告丁○○到他家，指稱被告丁○○即係「甲○○」，他就將前一日被告丙○○所簽立交付予他的借據
      及本票拿出來讓被告丁○○簽據，被告丁○○偽簽「甲○○」的署名及按捺指印後就與被告丙○○一同離開等語（
      見上開偵查卷第10、11、97頁）
（二）被害人甲○○於警詢時指稱：他不認識被害人乙○○，他
      所有的重型機車駕駛執照亦未曾遺失過，於95年4月中旬
      時，曾向被告丙○○購買自用小客車，因此曾將駕駛執照
      交予被告丙○○，可能是被告丙○○持他的證件向地下錢
      莊借錢，卷附的駕駛執照的資料是他的無訛，但相片上的
      人並不是他，是被告丙○○持他的證件，冒用他的名義向
      他人借款等語（見上開偵查卷第112、113頁）。
（三）另有發票日為95年4月13日，票據號碼CHNo550529 號，面
      額為36萬元之本票影本1紙、借據影本1紙、變造之「甲○○」駕駛執照影本1紙、贓物認領保管單1紙、95年度保管
      字第796號扣押物品清單1份等資料附卷可參（見上開偵查
      卷第47、48、51、54、85、86頁）
（四）綜上，足認被告丙○○、丁○○所為之自白核與事證相符
      ，應予採信，被告丙○○、丁○○所犯詐欺取財、偽造有
      價證券、行使偽造私文書及行使變造特種文書之犯行，已
      臻明確，應依法予以論科。
二、論罪科刑部分：
（一）查刑法部分條文已於94年2 月2 日經總統公布修正，並於
      被告行為後之95年7 月1 日起施行。按行為後法律有變更
      者，適用行為時之法律，但行為後之法律有利於行為人者
      ，適用最有利於行為人之法律，現行刑法第2 條第1 項定
      有明文。此條規定係規範行為後法律變更所生新舊法律比
      較適用之準據法，是刑法第2 條本身雖經修正，但刑法第
      2 條既屬適用法律之準據法，本身尚無比較新舊法之問題
      ，於新法施行後，應一律適用裁判時之現行刑法第2 條之
      規定，為「從舊從輕」之比較，合先敘明。次按本次刑法
      修正之比較新舊法，應就罪刑有關之共犯、未遂犯、想像
      競合犯、牽連犯、連續犯、結合犯，以及累犯加重、自首
      減輕暨其他法定加減原因（如身分加減）與加減例等一切
      情形，綜其全部罪刑之結果而為比較，最高法院95年5 月
      23日95年度第8次刑庭會議著有決議可資參照。經查：
  １、修正公布前刑法第28條規定：「二人以上共同實施犯罪之
      行為者，皆為正犯」之規定，固已修正為：「二人以上共
      同實行犯罪之行為者，皆為正犯」，惟上述用語上之修正
      ，乃因「實施」一詞之範圍，在解釋上是否包括「陰謀共
      同正犯」及「預備共同正犯」存有爭議，為杜爭議，明白
      宣示本條不包括「陰謀共同正犯」及「預備共同正犯」，
      但仍包括共謀共同正犯，乃將「實施」修正為「實行」。
      是此項修正之結果，對於本件被告丙○○、丁○○不生有
      利或不利之情形，應適用裁判時之刑法第28條之規定即可
      （最高法院95年度第21次會議）。
  ２、關於刑法第59條裁判上減輕之規定，修正前條文為：「犯
      罪之情狀可憫恕者，得酌量減輕其刑」，修正後之條文規
      定為：「犯罪之情狀可憫恕，認科以最低度刑仍嫌過重者
      ，得酌量減輕其刑」，其條文文字之增列僅係將實務上普
      遍承認之適用法理予以明文化，對被告丙○○、丁○○而
      言並無有利或不利之情形，自亦無新舊法比較之問題，而
      應逕行適用裁判時法。
  ３、刑法第216條、第212條之行使變造特種文書罪，其法定刑
      為1年以下有期徒刑、拘役或3百元以下罰金；刑法第201
      條第1項偽造有價證券罪，其法定刑為3年以上10年以下有
      期徒刑，得併科3千元以下罰金；刑法第339條第1項之詐
      欺取財罪，其法定刑為5年以下有期徒刑、拘役或科或併
      科1千元以下罰金，均有罰金刑之規定。而刑法第33條第5
      款修正為：「主刑之種類如下：五、罰金：新臺幣一千元
      以上，以百元計算之」，與被告丙○○、丁○○行為時即
      修正前刑法第33條第5款規定之罰金最低額1元（即新臺幣
      3元）相比較，修正後之法律，將刑法第216條、第212條
      之行使變造特種文書罪、刑法第201條第1項偽造有價證券
      罪、刑法第339條第1項之詐欺取財罪，所得科處之罰金刑
      最低額，均提高為新臺幣1千元，因此，比較上述修正前
      、後之刑罰法律，自以被告丙○○、丁○○行為時刑法第
      33 條第5款科處罰金刑之法律較有利於被告丙○○、丁○○。
  ４、刑法第55條後段有關牽連犯之規定業已刪除，是於新法修
      正施行後，被告丙○○、丁○○所犯之詐欺取財罪、偽造
      有價證券罪、行使變造特種文書罪、行使偽造私文書罪，
      即須分論併罰，惟依修正前刑法，上開各罪具有牽連犯之
      裁判上一罪關係，而應從一重以偽造有價證券罪論處，比
      較新舊法之規定，修正後之刑法對於被告丙○○、丁○○
      自較為不利。
  ５、又新法第2 條第1 項之規定，係規範行為後「法律變更」
      所生新舊法比較適用之準據法，故如新舊法處罰之輕重相
      同，即無比較適用問題，非此條所指之法律有變更。95年
      6 月14日刑法施行法增訂第1 條之1 規定（於95年7 月1
      日施行）：「中華民國94年1 月7 日刑法修正施行後，刑
      法分則編所定罰金之貨幣單位為新臺幣。94年1 月7 日刑
      法修正時，刑法分則編未修正之條文定有罰金者，自94年
      1 月7 日刑法修正施行後，就其所定數額提高為30倍。但
      72年6 月26日至94年1 月7 日新增或修正之條文，就其所
      定數額提高為3 倍」，比較修正後刑法施行法第1條之1與
      修正前罰金罰鍰提高標準條例第1 條規定，就行使變造特
      種文書罪、偽造有價證券罪、詐欺取財罪之罰金刑最高額
      度規定均屬相同，並非刑罰法令之變更，無刑法第2條第1
      項比較新舊法之適用，應適用裁判時之刑法施行法第1 條
      之1之規定，附此敘明。
（二）綜合上述各條文修正前後之比較後，有關得宣告罰金刑最
      低刑度及牽連犯部分，均適用舊刑法第33條第5款、第55
      條後段，對被告較為有利，至於法定罰金刑之計算單位及
      提高倍數部分，增訂刑法施行法第1條之1之規定，並未對
      被告丙○○、丁○○更為有利，揆諸前揭刑法第2條第1項
      前段規定，即應整體適用修正前之舊刑法相關規定。
（三）按駕駛執照係由該管公務員依據相關資料制作、核發，係
      用以表示特定人關於品行、能力之證書，屬於具有公文書
      性質之特種文書。又於真正證件所有人之身分證件上換貼
      證件所有人以外之人照片，其行為態樣應屬於變造而非偽
      造。本票乃表彰財產權之證券，行使或處分本票上所表彰
      之權利，以本票之占有為必要，且本件本票係於國內發行
      及流通，本身並具價格（金額）之標示，堪認係刑法第20
      1條第1項所規定之有價證券。次按，刑法第201條第1項所
      稱之「偽造」，係指無權簽發而冒用他人名義簽發而言。
      又按行使偽造有價證券，以取得票面價值之對價，固不另
      論詐欺罪（最高法院25年上字第1814號，31年上字第409
      號判例），但如以偽造之有價證券供作擔保或作為新債清
      償而借款，則其借款之行為，為行使有價證券以外之另一
      行為，其間有方法結果關係，應論以詐欺罪之牽連犯，最
      高法院62年度第1次刑庭庭長會議決定可資參照。故核被
      告丙○○、丁○○於犯罪事實欄所載之時間、地點，持變
      造之「甲○○」駕駛執照影本，偽簽「甲○○」之署名及
      按捺印文，偽造上開所述之本票及借據，被告丙○○復佯
      示擔任本件被害人「甲○○」本人向被害人乙○○借款之
      保證人之虛偽事實，詐騙被害人乙○○資借款項，使被害
      人乙○○陷於錯誤而借款30萬元之行為，係犯刑法第339
      條第1 項之詐欺取財罪、第216條、第212條行使變造特種
      文書罪、第216條、第210條行使偽造私文書罪、第201 條
      第1項意圖供行使之用而偽造有價證券罪。次第：
  １、被告丙○○、丁○○等，就上開犯行，具有犯意聯絡，行
      為分擔，為共同正犯。
  ２、被告丙○○、丁○○在上開本票、借據上偽造「甲○○」
      署名、印文之行為，均為其偽造私文書、偽造有價證券之
      部分行為；而被告丙○○、丁○○變造「甲○○」駕駛執
      照影本之特種文書、偽造借據之私文書、行使偽造本票之
      有價證券之低度行為，復分別為其行使變造特種文書、行
      使偽造私文書、偽造有價證券之高度行為所吸收，均不另
      論罪。
  ３、被告丙○○、丁○○所犯詐欺取財罪、行使偽造私文書罪
      、行使變造特種文書罪、偽造有價證券罪，彼此間具有方
      法、結果之牽連犯裁判上一罪關係，應依修正前刑法第55
      條後段，從一重論以偽造有價證券罪處斷。
  ４、被告丙○○因積欠債務，致經濟狀況不佳，主導本案犯行
      ，被告丁○○因思慮未周，而與被告丙○○共同為本案犯
      行，被告丁○○並未圖得不法之利益，被告丙○○、丁○○偽造有價證券之行為固對被害人甲○○之信用及被害人
      乙○○之財產均造成損害，惟此項損害尚未因而造成整體
      社會經濟秩序之重大危害，在客觀上足以引起一般同情，
      且念渠等素行尚佳，被告丙○○在此次犯行前未曾受有期
      徒刑以上刑之宣告，被告丁○○則無任何犯罪紀錄，此有
      臺灣高等法院被告前案紀錄表2份附卷足參，另被告丁○○業與被害人乙○○於95年9月1日成立調解，被告丙○○
      除陸續賠償被害人乙○○6萬元、5萬元，總計11萬元外（
      見本院卷第37頁正、反面），復於97年4月8日於本院附帶
      民事訴訟程中與被害人乙○○達成和解，分別有新竹縣竹
      東鎮調解委員會95年9月1日調解書、本院97年度附民字第
      38號卷附之言詞提起附帶民事訴訟筆錄各1 份在卷可憑（
      見95年度調偵字第217號卷第5頁，本院97年度附民字第38
      號卷），渠等因失慮而觸犯重典，且於犯後均已深表悔悟
      並坦白承認犯行，而被害人乙○○於本院審理時亦表示願
      意原諒被告丁○○等語（見本院卷第37頁正面），玆因被
      告丙○○、丁○○所犯偽造有價證券罪之法定本刑為3 年
      以上有期徒刑，與其犯罪情節相較，實屬情輕法重，揆其
      前開犯罪情狀，並非全無不可憫恕之處，本院認即令處以
      法定最低刑度，仍嫌過重，均爰依刑法第59條規定酌量減
      輕其刑。
  ５、爰審酌被告丙○○、丁○○不依正當途徑獲取財物，竟冒
      用被害人甲○○之名義偽造有價證券而詐騙他人金錢，對
      被害人甲○○之信用及被害人乙○○之財產均造成損害，
      應予非難，渠等於犯後坦承部分犯行，犯後態度尚佳，各
      與被害人乙○○達成調解及和解，其中被告丙○○針對被
      害人乙○○所受之損失，目前仍在分期償還中，兼衡渠等
      犯罪目的、手段、智識程度等一切情狀，分別量處如主文
      所示之刑。
  ６、又中華民國九十六年罪犯減刑條例已於96年7月16日施行
      ，本件被告丁○○犯罪時間在該條例第2條第1項所定96年
      4月24日之前，且所宣告之有期徒刑未逾1年6月，合於減
      刑條件，爰依中華民國九十六年罪犯減刑條例第2條第1項
      第3款、第7條之規定，減其宣告刑2分之1，爰減處如主文
      所示之刑。
  ７、被告丁○○於行為後，刑法有關緩刑之規定雖亦經修正，
      惟緩刑之規定，並非關於行為可罰性之法律規範，而係屬
      刑之宣告規範，應無修正後刑法第2條第1項之適用，故犯
      罪在新法施行前，於新刑法施行後裁判，關於緩刑之宣告
      ，自應適用修正後新刑法第74條之規定，附此敘明（最高
      法院95年第8 次刑事庭會議決議參照）。核被告丁○○前
      未曾受有期徒刑以上刑之宣告，此有臺灣高等法院被告前
      案紀錄表及臺灣新竹地方法院檢察署刑案資料查註紀錄表
      各1紙存卷可查，其因一時失慮，致觸刑章，經此偵審程
      序，應知所警惕而無再犯之虞，本院認所受宣告之刑，以
      暫不執行為適當，爰併予宣告緩刑3年，以啟自新。
  ８、被告丙○○、丁○○偽造以「甲○○」為發票人之本票1
      張係屬偽造之有價證券，雖未扣案，惟無證據證明已滅失
      ，仍應依刑法第205 條規定沒收之；另被告丙○○、丁○○偽造之借據上，偽簽之「甲○○」署名1 枚及按捺之印
      文6枚，則應依刑法第219條之規定，宣告沒收之；至該本
      票上偽造之「甲○○」之署名1枚、印文4枚之部分，因上
      開本票1紙業經沒收；另偽造之借據1紙及被告丙○○佯以
      保證人之身分，在本票正面書保證之旨之部分，固屬被告
      丙○○、丁○○供犯罪所用之物，惟因該本票、借據業已
      交付予被害人丙○○收受，已非被告丙○○、丁○○所有
      之物，且上開本票1 紙業經沒收，故均爰不另為沒收之諭
      知，附此敘明。
三、據上論斷，應依刑事訴訟法第299條第1項前段，刑法第2 條
    第1項前段、第201條第1項、第210條、第212條、第216條、
    第339條第1項、第205條、第219條、修正前刑法第55條後段
    、第59條、第74條第1 項第1款，罰金罰鍰提高標準條例第1
    條前段，中華民國九十六年罪犯減刑條例第2 條第1項第3款
    、第7條，判決如主文。
本案經檢察官魏廷勳到庭執行職務。
中    華    民    國    97    年    4    月     22     日
            刑事第四庭  審判長法  官
                              法  官
                              法  官
以上正本證明與原本無異。
如不服本判決，應於收受本判決後10日內向本院提出上訴書狀。
上訴書狀應敘述具體理由，未敘述上訴理由者，應於上訴期間屆
滿後20日內補提理由書狀於本院（均須按他造當事人之人數附繕
本，並請勿「逕送上級法院」）。
中    華    民    國    97    年    4    月    22     日
                              書記官
附錄本案論罪科刑法條全文：
刑法第201條第1項：
意圖供行使之用，而偽造、變造公債票、公司股票或其他有價證
券者，處3年以上10年以下有期徒刑，得併科3,000元以下罰金。
刑法第339條第1項：
意圖為自己或第三人不法之所有，以詐術使人將本人或第三人之
物交付者，處5年以下有期徒刑、拘役或科或併科1,000元以下罰
金。


司法院資訊處製作；財團法人民間司法改革基金會備份。
